【裁判字號】    99,台上,924
【裁判日期】    990520
【裁判案由】    損害賠償
【裁判全文】
最高法院民事判決              九十九年度台上字第九二四號
上  訴  人  中河營造有限公司
法定代理人  戊○○
訴訟代理人  姜志俊律師
被 上訴 人  甲○○
            乙○○
            丙○○
            丁○○
共      同
訴訟代理人  林家慶律師
上列當事人間請求損害賠償事件，上訴人對於中華民國九十九年
二月二日台灣高等法院第二審判決（九十八年度建上字第七九號
），提起上訴，本院判決如下：
    主  文
原判決廢棄，發回台灣高等法院。
    理  由
本件被上訴人主張：被上訴人甲○○為門牌號碼臺北市○○街一
五○巷五號一樓建物（下稱系爭五號一樓建物）之所有權人，被
上訴人乙○○及丙○○分別為同號二樓（下稱系爭五號二樓建物
）及三樓（下稱系爭五號三樓建物）之所有權人，被上訴人丁○
○為同巷三號三樓建物（下稱系爭三號三樓建物）之所有權人，
上訴人為鄰地「景星學苑」新建工程（下稱系爭工程）之承造廠
商，於系爭工程施工時，未依建築法第六十九條、民法第七百九
十四條之規定施作防護鄰地建物傾斜之措施，致系爭建物因工程
施工機具震動、地下水位下降及工地深開挖之影響，發生沉陷、
傾斜及龜裂之情形，使甲○○受有該建物交易價格貶損新台幣（
下同）二百五十一萬二千八百五十六元之損害；乙○○受有該建
物交易價額貶損二百零四萬八千三百六十八元之損害；丙○○受
有該建物交易價額貶損二百零三萬一千五百零九元之損害；丁○
○受有該建物交易價額貶損六十七萬二千二百七十八元之損害等
情，爰依民法侵權行為之法律關係，求為命上訴人分別給付各該
金額本息之判決（第一審判命上訴人應給付甲○○修繕費五十九
萬九千六百元、房屋租金七萬五千元、搬遷費七萬二千元、交易
價格貶損二百五十一萬二千八百五十六元，計三百二十五萬九千
四百五十六元；給付乙○○修繕費五十一萬二千三百元、房屋租
金七萬五千元、搬遷費七萬二千元、交易價格貶損二百零四萬八
千三百六十八元，計二百七十萬七千六百六十八元；給付丙○○
修繕費四十五萬六千三百元、房屋租金七萬五千元、搬遷費七萬
二千元、交易價格貶損二百零三萬一千五百零九元，計二百六十
三萬四千八百零九元；給付丁○○修繕費十二萬二千九百二十五
元、房屋租金五萬元、搬遷費七萬二千元、交易價格貶損六十七
萬二千二百七十八元，計九十一萬七千二百零三元，及均自九十
六年十月二十七日起至清償日止，按年息百分之五計算之利息，
並駁回被上訴人其餘之訴。上述判命上訴人給付修繕費、房屋租
金及搬遷費部分；及駁回第一審共同原告陳家欣之請求與被上訴
人超過上開請求部分，均未聲明不服，已告確定。上訴人就上開
判命給付交易價格貶損部分聲明不服，提起上訴。原審則駁回上
訴人上訴，上訴人聲明不服）。
上訴人則以：台北市建築師公會九十七年九月二十三日鑑定報告
已將毀損或非工程性補償都列進去，中華徵信不動產估價師聯合
事務所（下稱中華徵合所）九十八年三月十八日估價系爭建物交
易價格減損，與上開台北市建築師公會鑑定內容重複，本案應無
財產交易損失。而中華徵合所並未審酌各該房屋現值，遽而估定
各該房屋交易價格總計減少七百二十六萬五千零十一元，要無可
取等語，資為抗辯。
原審將第一審所為上訴人敗訴部分之判決予以維持，駁回上訴人
對該部分之上訴，無非以：本件因施工造成系爭建物以下損害：
（一）系爭五號二樓建物以上，室內隔間牆與樑柱相接處，因受
建物傾斜影響，損害明顯，粉刷層龜裂剝落，牆內部亦有龜裂；
系爭五號一樓建物雖因裝潢遮蔽，研判亦應有相同龜裂情形。（
二）系爭五號二樓建物以上，前面陽台與七號相接處牆壁龜裂。
（三）牆其他位置及地坪、頂板龜裂或龜裂擴大。（四）牆及平
頂因受建物傾斜影響，致滲水嚴重。（五）樓梯間磨石子地坪龜
裂。（六）門窗變形，開啟困難。（七）地坪、牆磁磚龜裂。（
八）窗戶紗窗震落。而系爭建物受損原因主要為：施工機具震動
影響，地下水位下降之影響，鄰近工地深開挖。另系爭建物之擋
土連續壁經監測已有四點一○八公分變形，應為導致系爭建物傾
斜、損害之主要因素。經由上述及測量、安全監測等資料研判，
系爭建物於新建工地施工期間，有向工地傾斜現象；且由現場勘
查發現系爭建物結構體或非結構體裂損比對施工前所作現況鑑定
報告內容，有增加或擴大情形等事實，為兩造所不爭，堪信為真
實。經查，本件上訴人於鄰近系爭建物處興建工程，造成被上訴
人所有系爭建物下陷、傾斜及裂縫等現象，顯見上訴人於施工過
程未盡防護義務，侵害被上訴人建物所有權，核屬違反民法第七
百九十四條、建築法第六十九條前段保護他人之法律，揆諸民法
第一百八十四條第二項前揭規定，應對被上訴人負損害賠償之責
。次查，於物被毀損時，被害人除得請求修補或賠償修復費用，
以填補技術性貶值之損失而回復物之物理性原狀外，就其物因毀
損所減少之交易價值，亦得請求賠償，以填補交易性貶值之損失
而回復物之價值性原狀。本件系爭建物因上訴人施工不當，致生
地面下陷、傾斜、牆面、地坪、天花板及樓梯等裂縫、龜裂之損
害，第一審囑託中華徵合所就系爭五號一樓、五號二樓、五號三
樓、三號三樓建物鑑定其交易價格之貶損，鑑定結果認該等建物
交易價格分別貶損二百五十一萬二千八百五十六元、二百零四萬
八千三百六十八元、二百零三萬一千五百零九元、六十七萬二千
二百七十八元，有不動產估價報告書在卷足憑。準此，被上訴人
請求上訴人賠償甲○○二百五十一萬二千八百五十六元、乙○○
二百零四萬八千三百六十八元、丙○○二百零三萬一千五百零九
元、丁○○六十七萬二千二百七十八元之交易價格貶損，自屬有
據。至於台北市建築師公會主要係就系爭建物物理上所生之技術
性貶值損失而為鑑定，交易價格貶損非屬鑑定技術，故僅提供台
北市建築物工程施工損壞鄰房鑑定手冊之非工程性補償費用供參
考，然亦無明確估算價格貶損之依據；而中華徵合所則係針對系
爭建物所生之交易性貶值損失而為鑑定，二者並不相同。系爭建
物之價值應以交易價格市價計算，而非以課稅現值為準。上訴人
辯稱，前開報告未斟酌系爭建物之課稅現值而不可採云云，亦屬
無據。末查，上訴人迄未舉證證明系爭建物之前揭損害，確係因
二○○六至二○○七年之地震造成，且依本件前所提之台北市建
築師公會、台北市土木技師公會鑑定報告，均未記載系爭建物受
損與二○○六至二○○七年間之地震有關，則上訴人據以辯稱，
前開估價報告書不可採云云，亦無足取。綜上所述，被上訴人主
張為有理由，應予准許等詞，為其判斷之基礎。
按法院固得就鑑定人依其特別知識觀察事實，加以判斷而陳述之
鑑定意見，依自由心證判斷事實之真偽。然就鑑定人之鑑定意見
可採與否，則應踐行調查證據之程序而後定其取捨。倘法院不問
鑑定意見所由生之理由如何，遽採為裁判之依據，不啻將法院採
證認事之職權委諸鑑定人，與鑑定僅為一種調查證據之方法之趣
旨，殊有違背（本院七十九年台上字第五四○號判例參照）。本
件原審僅以第一審囑託中華徵合所就系爭五號一樓、五號二樓、
五號三樓、三號三樓建物鑑定其交易價格之貶損，鑑定結果認該
等建物交易價格分別貶損二百五十一萬二千八百五十六元、二百
零四萬八千三百六十八元、二百零三萬一千五百零九元、六十七
萬二千二百七十八元，有不動產估價報告書在卷足憑，即命上訴
人如數給付，而未應踐行調查證據之程序，而後說明其心證理由
以定其取捨，自屬可議。又上訴人主張：房屋有自然耗損、天然
災害耗損，並提出中央氣象局九十五至九十六年文山區地震資料
，也會造成損害，中華徵合所鑑定對此部分未論述，應不實在等
語（見原審卷第三五頁反面），原審未遑詳查，僅以上訴人迄未
舉證證明系爭建物之前揭損害，確係因二○○六至二○○七年之
地震造成，且依本件前所提之台北市建築師公會、台北市土木技
師公會鑑定報告，均未記載系爭建物受損與二○○六至二○○七
年間之地震有關，而為不利於上訴人之判斷，尚嫌速斷。上訴論
旨，指摘原判決不當，求予廢棄，非無理由。
據上論結，本件上訴為有理由。依民事訴訟法第四百七十七條第
一項、第四百七十八條第二項，判決如主文。
中    華    民    國  九十九  年    五    月   二十   日
                      最高法院民事第四庭
                          審判長法官  劉  延  村
                                法官  許  澍  林
                                法官  黃  秀  得
                                法官  許  正  順
                                法官  魏  大  喨
本件正本證明與原本無異
                                      書  記  官
中    華    民    國  九十九  年    六    月    一    日
                                                      Ｑ

司法院資訊處製作；財團法人民間司法改革基金會備份。
